【裁判字號】    88,訴,629
【裁判日期】    890309
【裁判案由】    分配表異議之訴
【裁判全文】
臺灣板橋地方法院民事判決                          八十八年度訴字第六二九號
    原      告  丙○○
                戊○○
                丁○○
                辛○○
                庚○○
    右五人共同  朱俊雄律師
    訴訟代理人
    複  代理人  乙○○      住台北市○○○路○段二五號九樓
    右五人共同  林春金律師
    訴訟代理人
    被      告  己○○      住.
                            居台北縣三峽鎮○○街一八二號
    訴訟代理人  徐南城律師
    複  代理人  甲○○      住台北市○○○路六一號十樓
右當事人間分配表異議之訴事件，本院判決如左：
    主      文
原告之訴駁回。
訴訟費用由原告負擔。
    事      實
甲、原告方面：
一、聲明：求為判決
    鈞院七十一年度民執公字第三四八○號拍賣抵押物強制執行事件，執行債務人陳
    月娥即原告丙○○、戊○○、丁○○、辛○○、庚○○之被繼承人之財產所得金
    額所制作之分配表，就被告之優先之債權總額及分配金額均更正為新台幣（以下
    同）五十六萬五千八百七十四元，就被告之普通債權額更正為零。
二、陳述：
１、原告之被繼承人陳月娥（於民國〔以下同〕七十一年八月四日死亡）與原告丙○○於七十年三月至七月間向被告借款一百零四萬元，雙方約定以中央銀行核定放
    款利率為約定利率及違約金，陳月娥並提供其所有坐落台北縣三峽鎮○○○段二
    ○三之四一地號田地，面積○‧○一○一公頃，及其上門牌號碼為台北縣三峽鎮
    ○○路一三四之四三號本國式鋼筋混凝土造三層樓房一棟，所有權全部（以下簡
    稱系爭抵押房地），設定最高限額一百五十萬元抵押權予被告，存續期間自七十
    年三月二十日起至七十三年三月十九日止。其中三十萬元部分，借款日期為七十
    年三月二十日，約定清償日為七十三年三月三十日，另四十一萬元部分，以同面
    額支票所記載之發票日七十年四月三十日為清償期，其餘三十三萬元部分，則以
    最遲之發票日即七十年七月二十六日作為清償期。嗣被告於七十一年七月間向
    鈞院聲請裁定准許拍賣系爭抵押房地（  鈞院七十一年度拍字第一○三四號），
    並於七十一年八月十六日聲請執行（  鈞院七十一年度民執公字第三四八○號）
    ，於七十一年九月十四日查封系爭抵押房地，故系爭最高限額抵押權擔保之額度
    應以七十一年九月十四日止，被告對陳月娥之債權額度為準。陳月娥亡故後，原
    告丙○○業於八十六年十月間就前開抵押債務提存一百零四萬元（  鈞院八十六
    年度存字第二七七八號）。
２、拍賣系爭抵押房地強制執行中，陳月娥亡故，  鈞院民事執行處乃通知被告於十
    日內，代位辦理系爭抵押房地之繼承登記，然被告未前往辦理，  鈞院乃於七十
    一年十一月三日以被告未辦理代位繼承登記為由，而在強制執行卷內批示「視為
    撤回啟封」，是兩造目前所爭執者，實為被告之借款、利息、遲延利息、違約金
    等之請求權有無因時效而消滅？及雙方約定之利率及違約金，原告究竟應給付被
    告多少？按「請求權，因十五年間不行使而消滅，但法律所定期間較短者，依其
    規定」、「利息、紅利、租金‧‧‧請求權，因五年間不行使而消滅」，民法第
    一百二十五條、第一百二十六條定有明文，是借款返還請求權之時效為十五年、
    利息、遲延利息、違約金請求權之時效均為五年，各個請求權之時效既不同，其
    起算點自應分別計之。
３、被告以陳月娥於七十年三月至七月間向被告借用一百零四萬元，約定清償期為七
    十年七月二十六日，詎屆期陳月娥未依約履行，而聲請拍賣系爭抵押房地之強制
    執行，此外被告並未以其與陳月娥間之一百零四萬元之借貸關係、利息、遲延利
    息、違約金之法律關係，請求或訴請陳月娥或其繼承人即原告返還借款、給付利
    息、遲延利息、違約金等，則姑不論被告拍賣抵押物強制執行之聲請有否中斷時
    效之效果，然此僅止於被告於拍賣抵押物強制執行聲請之部分，此外超出被告聲
    請拍賣抵押物請求之部分及借款返還請求權、利息、遲延利息及違約金請求權等
    均不生時效中斷之效果，則自陳月娥與被告間之借款清償期七十年七月二十六日
    迄今，被告對陳月娥或原告（因繼承關係）之借款返還請求權、利息、遲延利息
    、違約金請求權依序均已罹於十五年、或五年時效，而本件系爭抵押權擔保之債
    權額於被告聲請拍賣抵押物請求一百零四萬元（顯屬本金部分），則在此一百零
    四萬元範圍內始生時效中斷之效果，逾此一百零四萬元之部分，時效自應持續進
    行。原告既已於八十六年十月間就該一百零四萬元為提存，被告並已取得該提存
    物，則被告所得向原告請求者，即僅餘五年之利息及違約金請求權。
４、兩造就利率及違約金之計算，雖約定係按中央銀行核定放款利率計算，然利率管
    理條例早自七十四年十一月二十九日起失效，是兩造所約定之利息及違約金利率
    自失所附麗，形同兩造未有利率之約定，自應適用百分之五法定利息之利率，是
    計算被告所得請求之本金為一百零四萬元，加計五年之利息及違約金共為一百五
    十六萬元，八十六年十月原告提存一百零四萬元，經先抵充利息、違約金後，猶
    餘本金債權五十二萬元，是自八十六年十一月一日起再計算本金五十二萬元之利
    息及違約金，如按分配表之利息期間係算至八十七年九月十八日，則本金、利息
    及違約金應為五十六萬五千八百七十四元（五二○○○○＋五二○○○○ｘ五／
    一○○ｘ三二二／三六五ｘ二＝五六五八七四〔四捨五入〕），是原分配表應更
    正為如上金額。
５、臺灣高等法院八十七年度上字第一六二二號判決兩造債權額為一百四十四萬五千
    三百六十元，其與前開原告主張之五十六萬五千八百七十四元認定不同，理由有
    二，其一、該判決認定無論被告之本金、利息或違約金債權，均未因時效而消滅
    ，其二、該判決認定兩造約定之利率及違約金按中央銀行核定放款利率計算依然
    有效，且應適用中央銀行短期放款利率上下限之平均值，另違約金則裁減為百分
    之二十，金額為一百四十四萬五千三百六十元，原告對該判決已表不服，聲明上
    訴，併此敘明。
三、證據：
    提出系爭土地登記簿謄本、本院八十六年度存字第二七七八號提存書、本院七十
    一年度拍字第一○三四號民事裁定、本院民事執行處八十七年十二月二十八日七
    十一年度民執公字第三四八○號通知等影本各一件、陳月娥之繼承系統表及其與
    原告之除戶戶籍謄本各一件、臺灣高等法院八十七年度上字第一六二二號民事判
    決一件、計算表一件為證。
乙、被告方面：
一、聲明：求為判決駁回原告之訴。
二、陳述：
１、原告起訴訴之聲明為：「鈞院七十一年度民執公字第三四八○號拍賣抵押物強制
    執行事件，執行債務人陳月娥即原告丙○○、戊○○、丁○○、辛○○、庚○○
    之被繼承人之財產所得金額所制作之分配表，就被告之優先之債權總額及分配金
    額均更正為七十八萬元，就被告之普通債權額更正為零」，八十八年八月十九日
    變更訴之聲明為：「鈞院七十一年度民執公字第三四八○號拍賣抵押物強制執行
    事件，執行債務人陳月娥即原告丙○○、戊○○、丁○○、辛○○、庚○○之被
    繼承人之財產所得金額所制作之分配表，就被告之優先之債權總額及分配金額均
    更正為五十六萬五千八百七十四元，就被告之普通債權額更正為零」，已將被告
    可分配金額減少，即其變更為擴張訴之聲明，被告不同意此項訴之擴張。
２、陳月娥與原告丙○○於陳月娥生前共同向被告借款一百萬元，而提供系爭抵押房
    地設定本金最高限額一百萬元予被告，其後又續借五十萬元，而於七十年八月十
    四日增加抵押債權為一百五十萬元。抵押債權屆期未清償，經被告依法聲請強制
    執行，  鈞院七十一年度民執公字第三四八○號執行事件執行中，陳月娥於七十
    一年八月四日亡故，因原告丙○○未辦繼承，致該事件延擱至今，尚未終結。然
    查全部債務本金一百零四萬元，利息、遲延利息、違約金合計二百七十萬一千七
    百六十四元，總計三百七十四萬一千七百六十四元，因自七十一年七月十二日聲
    請裁定准予強制執行，並於七十一年八月十六日聲請強制執行。
３、「清償人所提出之給付，應先抵充費用，次充利息，次充原本；其依前二條之規
    定抵充債務者，亦同」，民法第三百二十三條定有明文。原告丙○○提存之一百
    零四萬元應先扣償執行費、違約金、遲延利息、利息，再充本金，上開金額依此
    規定計算，陳月娥尚欠債務二百七十萬一千七百六十四元，被告乃對原告提起清
    償債務之訴，案經  鈞院八十六年度訴字第一七六○號民事判決，判令原告（即
    該案之被告）應給付被告（即該案之原告）二百七十萬一千七百六十四元及法定
    利息，原告不服，提起上訴，由臺灣高等法院八十七年度上字第一六二二號審理
    。此間被告依  鈞院上開民事判決依法聲請假執行，即  鈞院八十七年度民執木
    字第一○五四四號執行事件，併案七十一年度民執公字第三四八○號執行事件，
    而於八十七年十二月二十八日制作分配表，被告分得一百四十七萬八千七百八十
    七元，尚不足一百二十二萬二千九百七十七元，原告乃提起本件分配表異議之訴
    。
４、「異議未終結者，為異議之債權人或債務人，得向執行法院對為反對陳述之債權
    人或債務人提起分配表異議之訴。但異議人已依同一事由就有爭執之債權先行提
    起其他訴訟者，毋庸再行起訴，執行法院應依該確定判決實行分配」，強制執行
    法第四十一條第一項規定，參酌「查依強制執行法第三十九條規定，債權人對於
    分配表聲明異議者，以金額之計算及分配之次序有不同意者為限。至同法第四十
    一條規定，對於分配表異議之訴，係指債權人對於分配表不同意，於分配期日前
    ，向執行法院提出書狀，聲明異議，經執行法院認為非正當，或雖認為正當而因
    他債權人有反對之陳述，致異議未終結，由聲明異議人自分配期日起十日內，對
    於他債權人提起之訴訟而言。其訴訟標的自亦應以對於分配表金額之計算及分配
    之次序有爭執而請求更正者為限。本件被上訴人提起分配表異議之訴，係主張上
    訴人於分配表所列違約金，應依民法第二百五十二條規定，由法院予以核減等情
    ，此乃屬於債權額之一部應否列入分配表之問題，尚非就債權金額之計算及分配
    之次序而為異議，自非提起分配表異議之訴所得救濟，原審將第一審所為不利於
    被上訴人之判決廢棄，改判如被上訴人之所聲明，其法律上見解，不能謂無違誤
    。」、「強制執行法第四十一條規定之分配異議之訴，僅以債權人對於分配表金
    額之計算及分配之次序有爭執者為限，始得提起，至於對分配表所列之債權真正
    與否，則不在此異議之訴範圍內，觀諸該條及同法第三十九條、第四十條之規定
    甚明」，最高法院七十年度台上字第四二五二號民事判決、七十年度台上字第四
    七九○號民事判決意旨，及「訴訟標的於確定之終局判決中經裁判者，除法律別
    有規定外，當事人不得就該法律關係更行起訴」，民事訴訟法第四百條第一項規
    定，原告之主張與強制執行法第四十一條之要件不符，且屬違反一事不再理原則
    ，其起訴無理由，應予駁回。
５、臺灣高等法院八十七年度上字第一六二二號清償債務事件，業於八十八年四月二
    十七日宣判，該民事判決所裁減之金額，乃利息按短期有擔保之放款最高及最低
    利率之平均值為本件請求利息及遲延利息之基準，違約金則以約定利息之百分之
    二十為宜。又該民事判決判令被告之債權金額為一百四十四萬五千三百六十元，
    此項金額其中一百零四萬元部分尚計算利息，則計至清償日（自八十七年五月十
    三日起至八十八年五月三十一日止），其利息有五萬二千元，則被告之全部債權
    為一百四十九萬七千三百六十元，亦超過  鈞院七十一年度民執公字第三四八○
    號分配表記載之分配金額一百四十七萬八千七百八十七元，故原告所稱計算金額
    之爭執，並無實益。
三、證據：
    提出系爭抵押房地登記簿謄本、陳月娥之繼承系統表及其與原告之除戶戶籍謄本
    等影本各一件、計算表二件、本院七十一年度拍字第一○三四號民事裁定、聲請
    強制執行狀、本院八十六年度訴字第一七六○號民事判決、臺灣高等法院八十七
    年度上字第一六二二號民事判決、被告另案訴請原告清償債務起訴狀、言詞辯論
    狀（本院八十六年度訴字第一七六○號）、辯論意旨狀（臺灣高等法院八十七年
    度上字第一六二二號）等影本各一件、本院七十一年度民執公字第三四八○號民
    事執行卷宗影本一份為證。
    理      由
一、原告起訴訴之聲明為：「鈞院七十一年度民執公字第三四八○號拍賣抵押物強制
    執行事件，執行債務人陳月娥即原告丙○○、戊○○、丁○○、辛○○、庚○○
    之被繼承人之財產所得金額所制作之分配表，就被告之優先之債權總額及分配金
    額均更正為七十八萬元，就被告之普通債權額更正為零」，八十八年八月十九日
    言詞辯論期日具狀變更訴之聲明為：「鈞院七十一年度民執公字第三四八○號拍
    賣抵押物強制執行事件，執行債務人陳月娥即原告丙○○、戊○○、丁○○、辛○○、庚○○之被繼承人之財產所得金額所制作之分配表，就被告之優先之債權
    總額及分配金額均更正為五十六萬五千八百七十四元，就被告之普通債權額更正
    為零」，已將被告可分配金額減少，即其變更為擴張訴之聲明，被告雖不同意之
    ，然依當時之民事訴訟法第二百五十五條第二款之規定：「前條規定，於左列各
    款行為無礙：：：二、擴張或減縮應受判決事項之聲明。：：」，故本院准許原
    告此擴張應受判決事項之聲明，先予敘明。
二、本件原告主張原告之被繼承人陳月娥生前與原告丙○○於七十年三月至七月間向
    被告借款一百零四萬元，雙方約定以中央銀行核定放款利率為約定利率及違約金
    ，陳月娥並提供其所有系爭抵押房地，設定最高限額一百五十萬元抵押權予被告
    ，嗣被告向本院聲請裁定准許拍賣系爭抵押房地、聲請強制執行，而於七十一年
    九月十四日查封系爭抵押房地，故系爭最高限額抵押權擔保之額度應以七十一年
    九月十四日止，被告對陳月娥之債權額度為準。又自陳月娥與被告間之借款清償
    期七十年七月二十六日迄今，被告對陳月娥或原告（因繼承關係）之借款返還請
    求權、利息、遲延利息、違約金請求權依序均已罹於十五年、或五年時效。陳月
    娥亡故後，原告丙○○業於八十六年十月間就前開抵押債務提存一百零四萬元，
    被告並已取得該提存物，則被告所得向原告請求者，即僅餘五年之利息及違約金
    請求權。另兩造就利率及違約金之計算，雖約定係按中央銀行核定放款利率計算
    ，然利率管理條例早自七十四年十一月二十九日起失效，是兩造所約定之利息及
    違約金利率自失所附麗，形同兩造未有利率之約定，自應適用百分之五法定利息
    之利率，是計算被告所得請求之本金為一百零四萬元，加計五年之利息及違約金
    共為一百五十六萬元，八十六年十月原告提存一百零四萬元，經先抵充利息、違
    約金後，猶餘本金債權五十二萬元，是自八十六年十一月一日起再計算本金五十
    二萬元之利息及違約金，如按分配表之利息期間係算至八十七年九月十八日，則
    本金、利息及違約金應為五十六萬五千八百七十四元，是原分配表應更正為如上
    金額，原告為此提起本件訴訟等情。被告則以依強制執行法第三十九條規定，債
    權人對於分配表聲明異議者，以金額之計算及分配之次序有不同意者為限。至同
    法第四十一條規定：「異議未終結者，為異議之債權人或債務人，得向執行法院
    對為反對陳述之債權人或債務人提起分配表異議之訴。但異議人已依同一事由就
    有爭執之債權先行提起其他訴訟者，毋庸再行起訴，執行法院應依該確定判決實
    行分配」，對於分配表異議之訴，係指債權人對於分配表不同意，於分配期日前
    ，向執行法院提出書狀，聲明異議，經執行法院認為非正當，或雖認為正當而因
    他債權人有反對之陳述，致異議未終結，由聲明異議人自分配期日起十日內，對
    於他債權人提起之訴訟而言。其訴訟標的自亦應以對於分配表金額之計算及分配
    之次序有爭執而請求更正者為限。本件原告之主張與強制執行法第四十一條之要
    件不符，且兩造間既另有清償債務事件，原告提起本件訴訟乃違反民事訴訟法第
    四百條第一項規定之一事不再理之原則。又兩造間另案清償債務事件，業經臺灣
    高等法院（八十七年度上字第一六二二號）判決，所裁減之金額，乃利息按短期
    有擔保之放款最高及最低利率之平均值為本件請求利息及遲延利息之基準，違約
    金則以約定利息之百分之二十為宜。又該民事判決判令被告之債權金額為一百四
    十四萬五千三百六十元，此項金額其中一百零四萬元部分尚計算利息，則計至清
    償日（自八十七年五月十三日起至八十八年五月三十一日止），其利息有五萬二
    千元，則被告之全部債權為一百四十九萬七千三百六十元，亦超過本院七十一年
    度民執公字第三四八○號分配表記載之分配金額一百四十七萬八千七百八十七元
    ，故原告所稱計算金額之爭執，並無實益等語，資為抗辯。
三、查原告主張原告之被繼承人陳月娥生前與原告丙○○於七十年三月至七月間向被
    告借款一百零四萬元，雙方約定以中央銀行核定放款利率為約定利率及違約金，
    陳月娥並提供其所有系爭抵押房地，設定最高限額一百五十萬元抵押權予被告，
    嗣被告向本院聲請裁定准許拍賣系爭抵押房地、聲請強制執行，而於七十一年九
    月十四日查封系爭抵押房地。陳月娥亡故後，原告丙○○業於八十六年十月間就
    前開抵押債務提存一百零四萬元，被告已領取該提存款。而兩造間另案清償債務
    事件，迭經本院八十六年度訴字第一七六○號、臺灣高等法院八十七年度上字第
    一六二二號判決，原告不服，已聲明上訴等情，業據原告提出系爭土地登記簿謄
    本、本院八十六年度存字第二七七八號提存書、本院七十一年度拍字第一○三四
    號民事裁定、本院民事執行處八十七年十二月二十八日七十一年度民執公字第三
    四八○號通知等影本各一件、陳月娥之繼承系統表及其與原告之除戶戶籍謄本各
    一件、臺灣高等法院八十七年度上字第一六二二號民事判決一件為證，被告就此
    亦不爭執，自堪信為真實。
四、又查被告辯稱依強制執行法第三十九條規定，債權人對於分配表聲明異議者，以
    金額之計算及分配之次序有不同意者為限。至同法第四十一條規定：「異議未終
    結者，為異議之債權人或債務人，得向執行法院對為反對陳述之債權人或債務人
    提起分配表異議之訴。但異議人已依同一事由就有爭執之債權先行提起其他訴訟
    者，毋庸再行起訴，執行法院應依該確定判決實行分配」，對於分配表異議之訴
    ，係指債權人對於分配表不同意，於分配期日前，向執行法院提出書狀，聲明異
    議，經執行法院認為非正當，或雖認為正當而因他債權人有反對之陳述，致異議
    未終結，由聲明異議人自分配期日起十日內，對於他債權人提起之訴訟而言。其
    訴訟標的自亦應以對於分配表金額之計算及分配之次序有爭執而請求更正者為限
    。本件原告之主張與強制執行法第四十一條之要件不符，且兩造間既另有清償債
    務事件，原告提起本件訴訟乃違反民事訴訟法第四百條第一項規定之一事不再理
    之原則等語，本院質之原告，原告陳稱本院民事執行處將違約金債權列入計算，
    即為金額之計算，且本件訴訟與另案清償債務事件之訴訟標的不同，無所謂違反
    一事不再理之原則云云。經查本件分配表異議之訴與另案清償債務事件之訴訟標
    的確實不同，原告提起本件分配表異議之訴並不違反民事訴訟法第四百條第一項
    規定之一事不再理之原則，被告就此所辯違反一事不再理之原則云云尚不足採，
    但本院審酌原告提起本件分配表異議之訴，係主張被告於分配表所列之違約金、
    遲延利息、利息債權，有部分已罹於消滅時效而消滅，原告又已為消滅時效抗辯
    ，被告即不得再向原告請求此部分已罹於消滅時效而消滅之違約金、遲延利息、
    利息等情，惟此乃屬於債權額之一部（即部分違約金、遲延利息、利息債權額）
    應否列入分配表之問題，尚非就債權金額之計算及分配之次序而為異議，自非提
    起分配表異議之訴所得救濟，凡此有最高法院七十年度台上字第三四四三號判例
    ：「分配表異議之訴，僅以對分配表所列金額之計算及分配之次序有不同意者為
    限，此觀強制執行法第四十一條、第三十九條之規定自明。若對分配表所列之債
    權主張不存在，應另行提起確認之訴，非以提起分配表異議之訴所能救濟。至若
    未為參與分配之聲明，執行法院逕行列入分配表分配，如認為不當，則屬強制執
    行法第十二條聲明異議之範疇」、司法院院字第一四九八號解釋：「執行名義上
    債權人所有之請求權，雖已罹時效而消滅，執行法院仍應依債權人之聲請，予以
    執行，惟債務人得主張時效，提起執行異議之訴」可參，是被告就此所辯原告不
    得提起分配表異議之訴等語，即有理由。是則原告提起本件分配表異議之訴，於
    法尚有未合，應予駁回。
五、因本案事證已臻明確，兩造其餘主張陳述及所提之證據，均毋庸再予審酌，附此
    敘明。
據上論斷，本件原告之訴為無理由，應依民事訴訟法第七十八條判決如主文。
中      華      民      國    八十九    年      三      月      九      日
                                臺灣板橋地方法院民事第二庭
~B法  官  吳慧娟
右正本證明與原本無異。
如不服本判決，應於判決送達後廿日內，向本院提出上訴狀。
中      華      民      國    八十九    年      三      月      九      日
~B書記官  游惠美


司法院資訊處製作；財團法人民間司法改革基金會備份。
